【裁判字號】    99,上易,311
【裁判日期】    990817
【裁判案由】    不當得利等
【裁判全文】
臺灣高等法院臺中分院民事判決         99年度上易字第311號
上  訴  人  乙○○
送達代收人  丙○○
訴訟代理人  羅宗賢律師
被  上訴人  臺中縣豐原市農會
法定代理人  甲○○
訴訟代理人  熊治璿律師
複  代理人  何立斌行師
上列當事人間請求不當得利等事件，上訴人對於中華民國99年5
月31日臺灣臺中地方法院第一審判決（98年度訴字第2468號）提
起上訴，並為訴之追加，本院於99年8月3日言詞辯論終結，判決
如下：
    主    文
上訴及追加之訴均駁回。
第二審（含追加之訴）訴訟費用由上訴人負擔。
    事實及理由
一、上訴人主張：（一）坐落台中縣豐原市○○○段143-1地號
    （分割重測後為萬順段559、562、567地號）土地，地目田
    、面積9419平方公尺，原為伊與訴外人林祈善、林祈貴、林
    祈本及林保昌所共有。全體共有人於77年1月間，同意保留
    其中特定範圍之806.01平方公尺予伊後，其餘部分出賣予被
    上訴人當時之理事長林益偉，當時實係被上訴人借用林益偉
    名義買受，嗣再由林益偉以買賣名義移轉登記予被上訴人。
    因礙於當時法令之限制而無法辦理分割，兩造乃約定系爭80
    6.01平方公尺土地一併登記於被上訴人名下，待日後得分割
    時，再由被上訴人將之分割並辦理移轉登記予伊，被上訴人
    並書立切結書為憑。嗣92年間農業發展條例修正，上開143-
    1地號土地已得分割，伊遂請求被上訴人將系爭806.01平方
    公尺土地分割返還予伊，惟遭被上訴人拒絕，經伊訴請被上
    訴人履行協議，已獲勝訴判決確定在案，惟被上訴人迄仍未
    將系爭土地辦理分割及移轉登記予伊。（二）系爭806.01平
    方公尺土地中，有32.23平方公尺遭被上訴人所築之圍牆占
    用，顯係無權占有，伊自得依民法第767條規定，請求被上
    訴人將該部分圍牆拆除騰空返還予伊。又伊尚未申辦所有權
    移轉登記，係因系爭土地上尚有地上物即被上訴人所築之圍
    牆、致無法依農地移轉之規定減免土地增值稅，惟，伊應已
    取得系爭土地實際上之所有權，自可主張民法第767條所定
    之權利。（三）另被上訴人無權占有屬伊所有之系爭806.01
    平方公尺土地，受有相當於租金之利益，伊自得依民法第17
    9條規定，請求被上訴人返還自起訴時回溯5年迄今之不當得
    利，爰以歷年公告地價之10%計算，自93年10月13日起至98
    年10月12日起訴日止，就圍牆部分（32.23平方公尺）為62,
    105元，就其餘部分（773.78平方公尺）為1,491,088元，合
    計為1,553,193元；自起訴日起，就系爭806.01平方公尺土
    地全部，為每月32,240元。又上開圍牆占用之32.23平方公
    尺土地，係作為農業經營之用，依最高法院94年度第2次民
    事庭會議意旨，其因占用所獲相當於租金之不當得利，不受
    土地法第97條之限制。另被上訴人所指之鐵皮屋，係伊於69
    年間將鄰近朴子口段96-10地號土地出租予訴外人謝祖錫所
    興建，並非系爭土地上搭建有鐵皮屋。（四）再上開143-1
    地號土地買賣時，伊將實屬伊所有之系爭806.61平方公尺土
    地一併點交予被上訴人，故兩造間就系爭806.01平方公尺土
    地，存有「由被上訴人負責管理土地」之委任關係，然，被
    上訴人未善盡受任義務，致圍牆以外之773.78平方公尺土地
    遭他人佔用，被上訴人自應依民法第544條負損害賠償責任
    ；另被上訴人遲未依約將系爭806.01平方公尺土地分割歸還
    予伊，致伊無法利用該土地而受有相當於租金之損害，伊就
    圍牆以外之773.78平方公尺部分，亦得依民法第231條債務
    不履行之規定請求被上訴人負損害賠償責任。又就此圍牆以
    外之773.78平方公尺土地之損害賠償，伊仍以公告地價之10
    %計算，此部分既屬損害賠償性質，亦無土地法第97條規定
    之限制；且就此損害賠償，與上開不當得利之返還請求，係
    屬競合請求，由法院擇一裁判等情，爰依民法第767條、第
    179條、第544條、第213條等規定提起本件訴訟，聲明求為
    命(1)被上訴人應將臺中縣政府99年1月26日所鑑測之複丈成
    果圖（即原審判決附件一）所示編號A、B、C區（面積共32.
    23平方公尺）土地之圍牆拆除騰空返還予伊；(2)被上訴人應
    給付伊：1,553,193元，及自起訴狀繕本送達翌日（即98
    年10月17日）起至清償日止，按年息5%計算之利息；併自
    起訴日（即98年10月12日）起至將如原審判決附件二（臺中
    縣豐原地政事務所96年3月22日複丈成果圖）所示之806.01
    平方公尺土地（重測後之暫編地號000-0000、000-0000及00
    0-0000土地）分割並辦理所有權移轉予伊止，於每月末日給
    付伊32,240元，其不足一月部分，按比例計算之判決（原審
    判決駁回上訴人之訴，上訴人僅就其受敗訴判決中上開聲明
    (1)、(2)中62,105元本息、(2)中1289元部分提起上訴，且
    (2)之迄期改為至將(1)所示土地騰空返還之日止，其餘部分
    未據聲明不服，已告確定）。並於本院以：如認上揭806.01
    平方公尺土地因仍登記於被上訴人名下而屬其所有，惟該部
    分依原審法院96年訴字第63號民事判決既認係伊所保留而未
    出賣予被上訴人者，被上訴人怠於拆除其上之圍牆，伊自可
    依民法第242條規定代位行使該登記名義人之權利等情，而
    追加備位之訴，為同一聲明之請求，求為命被上訴人應為上
    開上訴聲明之給付而由伊受領之判決。
二、被上訴人則以：（一）上訴人既已於前訴訟取得勝訴確定判
    決，並不需伊協力即可辦理所有權登記，惟其遲未辦理，是
    其並非系爭土地之所有權人，自不得行使土地所有權人之權
    利。（二）上訴人於上開143-1地號土地出售前，即在其上
    搭建鐵皮屋，系爭806.01平方公尺土地即該鐵皮屋之座落位
    置，是系爭806.01平方公尺土地自始均為上訴人使用中，伊
    從未占有使用，自無受有相當於租金之不當得利。且伊當初
    係依上訴人方面之指界而興建圍牆，伊僅占有使用圍牆範圍
    內之土地，並未占用及受任管理圍牆以外之其餘土地，上訴
    人主張其已將系爭806.01平方公尺之土地點交予伊，顯不可
    採。（三）伊乃在登記為所有之自己土地上蓋圍牆，殊無違
    反誠信原則之可言，且伊並無上訴人所追加備位之訴所指之
    權利，且係上訴人怠於行使權利，其自無代位權之可言等語
    ，資為抗辯。
三、原審法院審理後，斟酌兩造之主張及攻擊防禦方法之結果，
    認上訴人依民法767條、179條、544條及231條規定，訴請被
    上訴人應將如附件一所示臺中縣政府99年2月之鑑定圖所示
    編號A、B、C三部分之土地（面積共32.23平方公尺）上之圍
    牆拆除騰空返還土地，另應給付被上訴人1,553,193元及自9
    8年10月17日（即起訴狀繕本送達翌日）起至清償日止，按
    週年利率5%計算之利息，又應自98年10月12日（即起訴之日
    ）起至將如附件二所示臺中縣豐原地政事務所96年3月22日
    複丈成果圖所所示之806.01平方公尺土地分割並辦理所有權
    移轉予被上訴人之日止，於每月末日給付32,240元（不足一
    月部分，按比例計算），均非有理，被上訴人之訴，應予駁
    回，另其假執行之聲請，應併予駁回。而為上訴人敗訴之判
    決。上訴人不服，提起上訴，聲明求為判決：（一）原審判
    決關於駁回後開第二項、第三項部分予以廢棄。（二）被上
    訴人應將如附件一所示臺中縣政府99年2月之鑑定圖所示編
    號A、B、C三部分之土地（面積共32.23平方公尺）上之圍牆
    拆除騰空返還上訴人。（三）被上訴人應給付上訴人：62
    ,105元，及自98年10月17日起至清償日止，按年息5%計算之
    利息；另自98年10月12日起，至將前項所示土地騰空返還
    予上訴人之日止，於每月末日給付上訴人1289元，其不足一
    月部分，按比例計算。（四）第一項廢棄部分及第二審之訴
    訟費用均由被上訴人負擔，並追加依民法第242條之規定就
    上開（二）、（三）部分為備位之請求，求為命被上訴人返
    還及給付部分由上訴人受領之之判決，被上訴人則答辯聲明
    求為駁回上訴（含追加之訴）之判決。
四、兩造不爭執之事項
（一）上開143-1地號土地（地目田、面積0.9419公頃），原為
      上訴人與訴外人林祈善、林祈貴、林祈本、林保昌等5人
      所共有，前於77年1月間，除保留面積806.01平方公尺土
      地不予出售外，而將其餘土地以每坪8500元之價格，出售
      予訴外人林益偉，惟因礙於當時農地無法分割之法令限制
      ，系爭保留之806.01平方公尺土地與其餘出售之土地部分
      ，均一併辦理所有權移轉登記予訴外人林益偉，再於80年
      3月25日移轉登記予被上訴人。
（二）被上訴人86年12月10日書立切結書載明：「立切結書人台
      中縣豐原市農會茲聲明所有座落於豐原市○○○段143-1
      地號土地內（詳如圖所示）面積0.0806公頃，因該筆土地
      受政府法令之限制一時無法辦理分割登記，俟日後可行分
      割登記時，立切結書人應隨時無條件備齊有關證件蓋章供
      乙○○先生辦理分割及產權移轉登記，恐口無憑，特立此
      切結書為憑，此致乙○○先生收執」。
（三）上訴人前依履行上開切結書協議之法律關係，起訴請求被
      上訴人將如本件原審判決附件二所示臺中縣豐原地政事務
      所96年3月22日複丈成果圖所示之暫編地號000-0000、000
      -0000、000-0000號（即分割後萬順段559-1、562-1、567
      -1地號，面積384.53、361.59、59.89平方公尺）位置，
      合計806.01平方公尺土地辦理分割並將所有權移轉登記為
      上訴人所有，經原審法院於96年6月6日以96年度訴字第63
      號判決上訴人勝訴，並經本院於97年5月6日以96年度上字
      第191號判決、最高法院於97年11月3日以97年度台上字第
      2322號判決分別駁回被上訴人之二、三審上訴後，已告確
      定。
五、本院之判斷：
    本件上訴人主張其為系爭806.01平方公尺土地之實際所有權
    人，而依民法第767條、第179條、第544條、第231條之規定
    ，及主張如被上訴人仍為系爭土地之所有權人，則依民法第
    242條之規定，代位被上訴人行使同法第767條之權利，而為
    上述之各項請求，其訴有無理由，茲分別審究判斷如下：
（一）按所有權人對於無權占有或侵奪其所有物者，得請求除去
      之，民法第767條定有明文。惟不動產物權，依法律行為
      而取得、設定、喪失及變更者，非經登記，不生效力，民
      法第758條亦有明定。又不動產物權因法院之判決而取得
      者，不以登記為生效要件，固為同法第759條所明定，惟
      此之所謂判決，係指依其宣告足生物權法上取得某不動產
      物權效果之力，恒有拘束第三人之必要，而對當事人以外
      之第三人，亦有效力者（形成力，亦稱創效力）而言，惟
      形成判決始足當之，不包含其他判決在內。本件上訴人固
      取得判命被上訴人辦理系爭806.01平方公尺土地所有權之
      分割及移轉所有權登記之上述確定判決，然其判決性質為
      給付判決，而非形成判決，仍須上訴人據該確定判決辦畢
      系爭806.01平方公尺土地之分割及所有權移轉登記後，始
      能取得系爭806.01平方公尺土地之所有權。上訴人自承因
      土地增值稅賦之考量，乃未持該確定判決向地政機關辦理
      土地所有權移轉登記，自難謂上訴人於上開所有權移轉登
      記事件判決確定時，即行取得系爭806.01平方公尺土地之
      所有權。是上訴人本於民法第767條所有權之作用，請求
      上訴人將如附件一所示臺中縣政府民國99年2月之鑑定圖
      所示編號A、B、C三部分之土地（面積共32.23平方公尺）
      上之圍牆拆除騰空返還上訴人，尚非有據。
（二）再按，無權占有他人土地，依社會通常之觀念，固可能獲
      得相當於租金之利益，惟依不當得利之法則請求返還不當
      得利者，以無法律上之原因而受利益，致他人受有損害為
      其要件，且其所得請求返還之範圍，應以對方所受之利益
      為度，而非以請求人所受損害若干為準。經查，系爭806.
      01平方公尺土地現仍登記為被上訴人所有，上訴人尚未依
      上開所有權移轉登記事件確定判決辦畢系爭806.01平方公
      尺土地之分割及所有權移轉登記，自非所有權人，則其主
      張被上訴人無權占有其土地，而依不當得利之法則請求被
      上訴人返還占有使用系爭806.01平方公尺土地之不當得利
      ，亦非有據。
（三）另按，稱委任者，謂當事人約定，一方委託他方處理事務
      ，他方允為處理之契約，民法第528條定有明文。本件上
      訴人主張兩造間就系爭806.01平方公尺土地，成立有委任
      被上訴人管理之委任關係，惟為被上訴人所否認，則上訴
      人就此一事實者，負有舉證之責。上訴人固據卷附土地不
      動產買賣契約書第陸條及切結書而為兩造間就系爭806.01
      平方公尺土地成立有委任關係之主張。但查，卷附土地不
      動產買賣契約書為上訴人及訴外人林祈善、林祈貴、林祈
      本及林保昌等共有人與訴外人林益偉就重測前朴子口段14
      3-1地號土地所簽立之買賣契約，而非兩造間之土地買賣
      契約，另切結書亦僅約定被上訴人「應隨時無條件備齊有
      關證件蓋章供乙○○先生辦理分割及產權移轉登記」等語
      ，初無任何委任其處理事務之旨，自無從逕認兩造間就系
      爭806.01平方公尺土地，成立有上訴人委任被上訴人管理
      土地之委任關係。從而，上訴人依委任之法律關係，以被
      上訴人未善盡受任義務，而致圍牆以外之773.78平方公尺
      土地遭他人佔用為由，依民法第544條規定請求損害賠償
      ，亦非有理。
（四）復按，辦理土地所有權移轉登記，必須權利人及義務人雙
      方提出登記所需文件，始能完成所有權移轉登記手續，亦
      即債務人之給付兼需債權人之行為，在債權人提供債務人
      給付所需之行為前，債務人不負給付遲延之責任。經查，
      依卷附切結書所載內容，被上訴人於系爭806.01平方公尺
      土地不得分割之法令限制解除後「應隨時無條件備齊有關
      證件蓋章供乙○○先生辦理分割及產權移轉登記」，依其
      文義，被上訴人僅負有備齊有關證件及用印之義務，至於
      辦理分割及產權移轉登記之手續，則由上訴人為之。上訴
      人請求被上訴人履行協議已獲勝訴終局確定判決，惟上訴
      人自承因土地增值稅賦之考量，而未持該確定判決向地政
      機關辦理土地所有權移轉登記。上訴人既係緣於稅賦之考
      量，而迄未辦理所有權移轉登記，則其迄未取得系爭806.
      01平方公尺土地之所有權登記，難謂係可歸責於被上訴人
      之給付遲延所致。則其依民法第231條債務人遲延所生損
      害賠償請求權規定，訴請被上訴人賠償，亦非有理。
（五）又按，民法第242條固規定債務人怠於行使權利時，債權
      人因保全債權，得以自己之名義，行使其權利，惟此所謂
      債務人怠於行使之權利，乃就該債務人對其他第三人有得
      行使之權利而言。上訴人所主張系爭土地遭被上訴人占據
      設置圍牆未拆部分，被上訴人仍為所有權人，並無其對之
      應負拆除圍牆交還土地及給付不當得利義務之第三人存在
      ，上訴人主張代位被上訴人行使民法第767條之權利請求
      交還土地及給付不當得利，並由上訴人受領之，乃誤解民
      法第242條代位權之含義，顯無理由。又上訴人與被上訴
      人間既無委任管理系爭土地之事實，則關於圍牆外遭他人
      占用土地，自非被上訴人之損害，被上訴人依此抗稱其就
      此並無權利可得行使，上訴人無從代位行使之，亦屬有據
      。況就此部分，代位權行使損害賠償之對象，應係該占用
      圍牆外土地之第三人，始為正辦，上訴人卻直接請求被上
      訴人對上訴人為給付並由上訴人受領之，亦顯與法律之規
      定有悖，不能准許。
六、綜上所述，系爭806.01平方公尺土地現仍登記為被上訴人所
    有，上訴人自承因土地增值稅賦之考量而迄未持上開確定判
    決向地政機關辦理土地所有權移轉登記，尚難謂上訴人已取
    得系爭806.01平方公尺土地之所有權，復無從逕認兩造間就
    系爭806.01平方公尺土地成立有上訴人委任被上訴人管理土
    地之委任關係。加以辦理土地所有權移轉登記，須上訴人協
    力始能完成，在上訴人願意辦理土地所有權移轉登記之前，
    被上訴人不負給付遲延之責任。從而，上訴人依民法767條
    、179條、544條及231條規定，訴請被上訴人應將如附件一
    所示臺中縣政府民國99年2月之鑑定圖所示編號A、B、C三部
    分之土地（面積共32.23平方公尺）上之圍牆拆除騰空返還
    土地，另應給付上訴人62,105元及自98年10月17日（即起訴
    狀繕本送達翌日）起至清償日止，按週年利率百分之5計算
    之利息，又應自98年10月12日（即起訴之日）起至將如附件
    二所示臺中縣豐原地政事務所96年3月22日複丈成果圖所所
    示之806.01平方公尺土地分割並辦理所有權移轉予上訴人之
    日止，於每月末日給付1,289元（不足一月部分，按比例計
    算），均非有理，上訴人代位被上訴人行使民法第767條之
    權利為上述相同之請求，亦無理由，均應予以駁回。原判決
    就上開部分因而為上訴人敗訴之判決，依法並無不合。上訴
    意旨，仍為陳詞，並追加備位之訴，求予廢棄改判，均無理
    由，應予駁回。
伍、本件事證已臻明確，兩造其餘攻擊防禦方法與舉證，核與判
    決結果無影響，爰不逐一論述，附此敘明。
據上論結，本件上訴及追加之訴均無理由，依民事訴訟法第449
條第1項、第78條，判決如主文。
中    華    民    國    99    年    8     月    17    日
                民事第三庭    審判長法  官  陳照德
                                    法  官  李平勳
                                    法  官  朱  樑
以上正本係照原本作成。
不得上訴。
                                    書記官  陳妙瑋
中    華    民    國    99    年    8     月    18    日
                                                      Ｖ

司法院資訊處製作；財團法人民間司法改革基金會備份。
